ACORDAO-COMPLETO-2412251

ACÓRDÃO 8477/2020 ATA 27/2020 - SEGUNDA CÂMARA

VISTOS, relatados e discutidos estes autos de aposentadorias deferidas em favor de Ana Angélica Almeida Barbosa, Antônio Borges, Ariovaldo José Pires, Clauton Guerra e Cláudia Lúcia Carneiro Matos pela Fundação Universidade Federal de Uberlândia;
ACORDAM os Ministros do Tribunal de Contas da União, reunidos em Sessão da 2ª Câmara, nos termos do art. 71, III e IX, da Constituição de 1988, dos arts. 1º, V, 39, II, e 45 da Lei nº 8.443, de 1992, e dos arts. 260, § 1º, e 262, § 2º, do RITCU, ante as razões expostas pelo Relator, em:
9.1. considerar legal o ato inicial de aposentadoria em favor de Clauton Guerra (à Peça 6 sob o n.º 10500103-04-2013-000051-3) , além de, excepcionalmente, considerar legal o ato de alteração da aposentadoria em favor de Cláudia Lúcia Carneiro Matos (à Peça 7 sob o n.º 10500103-04-2011-000365-7) , concedendo-lhes os respectivos registros;;
9.2. considerar prejudicada a apreciação de mérito do ato de alteração da aposentadoria em favor de Ana Angélica Almeida Barbosa (à Peça 3 sob n.º 10500103-04-2012-000124-0) , por perda de objeto, nos termos do art. 260, § 5º, do RITCU;
9.3. considerar ilegais os atos iniciais de aposentadorias em favor de Antônio Borges (à Peça 4 sob o n.º 10500103-04-2012-000173-8) e Ariovaldo José Pires (à Peça 5 sob o n.º 10500103-04-2013-000071-8) , negando-lhes os respectivos registros;
9.4. dispensar o ressarcimento das quantias percebidas indevidamente, mas de boa-fé, em consonância com a Súmula n.º 106 do TCU;
9.5. determinar que, no prazo de 15 (quinze) dias contados da ciência desta deliberação, a Fundação Universidade Federal de Uberlândia adote as seguintes medidas:
9.5.1. faça cessar os pagamentos decorrentes dos atos ora considerados ilegais pelo item 9.3 deste Acórdão, sob pena de responsabilidade solidária da autoridade administrativa omissa, nos termos do art. 71, IX, da Constituição de 1988 e do art. 262, caput, do RITCU;
9.5.2. dê ciência desta deliberação aos interessados apontados pelo item 9.3 deste Acórdão, alertando-os de que o efeito suspensivo proveniente da eventual interposição do subsequente recurso junto ao TCU não os eximirá da devolução dos valores percebidos indevidamente após a notificação, diante do não provimento desse recurso, devendo encaminhar os comprovantes da correspondente notificação ao TCU no prazo de 30 (trinta) dias;
9.5.3. encaminhe ao TCU, nos termos do art. 262, § 2º, do RITCU, os novos atos de concessão de aposentadorias, sem as ilegalidades indicadas nesta deliberação, para que sejam submetidos à apreciação pelo TCU, na forma do art. 260, caput, do RITCU;
9.6. enviar a cópia do presente Acórdão, com o Relatório e a Proposta de Deliberação, à Fundação Universidade Federal de Uberlândia, para ciência e efetivo cumprimento do item 9.5 deste Acórdão; e
9.7. arquivar o presente processo, sem prejuízo de promover o monitoramento da determinação proferida pelo item 9.5 deste Acórdão, representando ao TCU, se necessário.

Aposentadorias deferidas em favor de Ana Angélica Almeida Barbosa, Antônio Borges, Ariovaldo José Pires, Clauton Guerra e Cláudia Lúcia Carneiro Matos pela Fundação Universidade Federal de Uberlândia

Segunda Câmara

Fundação Universidade Federal de Uberlândia.

3. Interessados: Ana Angélica Almeida Barbosa (CPF XXX.768.111-XX); Antônio Borges (CPF XXX.831.216-XX); Ariovaldo José Pires (CPF XXX.191.338-XX); Clauton Guerra (CPF XXX.928.546-XX); Cláudia Lúcia Carneiro Matos (CPF XXX.035.316-XX).

13.1. Ministros presentes: Ana Arraes (Presidente), Augusto Nardes, Aroldo Cedraz e Raimundo Carreiro.
13.2. Ministros-Substitutos presentes: Marcos Bemquerer Costa e André Luís de Carvalho (Relator).

ACORDAO-COMPLETO-2511621

Acórdão 15220/2021 - Segunda Câmara

ACORDAO-COMPLETO-2466277

Acórdão de Relação 4712/2021 - Segunda Câmara

Acórdão de Relação

ANDRÉ DE CARVALHO

Trata-se de aposentadorias deferidas em favor de Ana Angélica Almeida Barbosa, Antônio Borges, Ariovaldo José Pires, Clauton Guerra e Cláudia Lúcia Carneiro Matos pela Fundação Universidade Federal de Uberlândia.
2.	Após a análise final do feito, o Auditor Federal Alan Rodrigues da Silva lançou o seu parecer conclusivo à Peça 9, com a anuência, por delegação de competência, do diretor da Sefip (Peça 10) , nos seguintes termos:
 " (...) EXAME TÉCNICO
Procedimentos preliminares aplicados
3. Os procedimentos para exame, apreciação e registro de atos de pessoal encontram-se estabelecidos na Instrução Normativa TCU 78/2018 e na Resolução TCU 206/2007. Essas normas dispõem, respectivamente, em seus arts. 4º, § 2º, e 3º, § 3º que os atos de pessoal disponibilizados por meio do Sistema de Apreciação e Registro de Atos de Admissão e Concessões devem ser submetidos a crítica preliminar automatizada do próprio sistema, com base em parâmetros predefinidos.
4. Relativamente aos atos de concessão de aposentadoria, as rotinas de crítica das informações cadastradas no Sistema de Apreciação e Registro de Atos de Admissão e Concessões foram elaboradas e validadas levando-se em conta as peculiaridades desses atos. Os itens de verificação do sistema compreendem prazos e fundamentos legais, assim como eventuais ocorrências de acumulação. Trata-se de verificações mais abrangentes, minuciosas e precisas do que aquelas que podem ser realizadas por mãos humanas, proporcionando um nível de segurança ainda maior.
5. Além da crítica automatizada, há verificação humana adicional no caso de haver alertas do sistema ou informações não formatadas, como esclarecimentos do gestor ou do controle interno.
6. As críticas também consideram os registros do Sistema Integrado de Administração de Recursos Humanos (Siape) . O Siape disponibiliza informações atualizadas sobre as parcelas que integram os proventos, diferentemente, portanto, do Sistema de Apreciação e Registro de Atos de Admissão e Concessões, que informa as parcelas no momento do registro do ato.
7. Essa confrontação com o Siape provê uma visão atual e verdadeira da situação, o que permite descaracterizar irregularidades e inconsistências que, embora constantes do Sistema de Apreciação e Registro de Atos de Admissão e Concessões, já foram corrigidas.
Exame das constatações
8. Antes da análise individualizada de cada ato de aposentadoria dos autos, cabe esclarecer o posicionamento desta Corte de Contas e da jurisprudência do Supremo Tribunal Federal quanto à contagem ponderada de tempo de serviço (contribuição) em decorrência de atividades laborais exercidas em condições especiais passíveis de prejudicar a saúde ou a integridade física após o advento da Lei 8.112/1990, com fundamento nos Mandados de Injunção 880-9, 1071-4, 1442-6 e 3389 do Supremo Tribunal Federal e também da contagem ponderada para servidores que laboraram, como celetistas e antes da publicação da Lei 8.112/1990, em condições insalubres.
9. No que concerne à contagem ponderada de tempo de serviço prestado em condições insalubres, antes do advento do Regime Jurídico Único, o entendimento deste Tribunal firmado no Acórdão 2008/2006-TCU-Plenário (Ministro-Relator Walton Alencar Rodrigues) é no sentido de ser possível a contagem de tempo de serviço para concessão de aposentadoria estatutária com o aproveitamento de tempo especial prestado sob condições insalubres, perigosas ou penosas. 
10. Assim, o servidor público que exerceu, como celetista, no serviço público, atividades insalubres, penosas ou perigosas, em período anterior à vigência da Lei 8.112/90, tem direito à contagem especial de tempo de serviço para efeito de aposentadoria.
11. Além disso, por intermédio do Acórdão 911/2014-TCU-Plenário - TCU, de relatoria do Ministro Benjamin Zymler, este Tribunal deixou assente que, mesmo observando os parâmetros do Acórdão 2008/2006-TCU-Plenário, a contagem especial de tempo prestado em condições insalubres para servidores ocupantes de cargos de natureza estritamente administrativa somente poderá ocorrer se estiver efetivamente demonstrada a existência de risco ou de agentes nocivos à saúde no local de trabalho, devidamente atestado por laudo pericial.
12. Apenas a título de racionalidade administrativa, esta Corte de Contas tem aceitado, sem necessidade de comprovação, a averbação do tempo de atividade insalubre realizada de ofício pelo órgão de origem em relação a cargos cujo exercício, presume-se, envolve atividades de risco para a higidez física, como no caso dos servidores que trabalham na área de saúde a exemplo dos médicos, odontólogos, auxiliares de enfermagem e agentes de saúde pública, conforme dito pelo Ministro-Relator no voto condutor do Acórdão 911/2014-TCU-Plenário. 
13. No que tange à contagem ponderada de períodos de contribuição após a publicação da Lei 8.112/1990, o Supremo Tribunal Federal (STF) concedeu ordens injuncionais para reconhecer a mora do Poder Público quanto à edição da lei que disciplina o artigo 40, § 4º, inciso III, da Constituição Federal, garantindo aos filiados da entidade sindical o direito de ter seus pedidos de aposentadoria especial analisados pela autoridade administrativa competente à luz do artigo 57 da Lei n. 8.213/1991.
14. Resolvendo a questão da mora legislativa quanto ao disposto do artigo 40, § 4º, inciso III, da Constituição Federal, o STF editou a Súmula Vinculante 33, onde foi suprida a lacuna deixada pelo Poder Público relativa à edição da lei complementar que regulamenta o supramencionado dispositivo constitucional. 
15. A Súmula Vinculante 33 possui o seguinte conteúdo: 
'Aplica-se ao servidor público, no que couber, as regras do regime geral da previdência social sobre aposentadoria especial de que trata o artigo 40, § 4º, inciso III, da Constituição Federal, até a edição de lei complementar específica.' (grifo nosso) 
16. Assim, o argumento de que não há edição de lei complementar que regulamente o artigo 40, § 4º, inciso III, da Constituição Federal, para se aceitar o deferimento de aposentadoria especial não mais se sustenta, considerando o conteúdo da Súmula Vinculante 33 do STF.
17. É preciso esclarecer que os MI 880-9 e a Súmula Vinculante 33 reconhecem a omissão legislativa do artigo 40, § 4º, inciso III, da Constituição Federal. Assim, para as aposentadorias estatutárias especiais deferidas com base nesse fundamento, deverão ser observados os mesmos critérios para as aposentadorias especiais deferidas àqueles vinculados ao regime geral de previdência social, nos termos do artigo 57 da Lei n. 8.213/1991.
18. Desse modo, não é possível a averbação de tempo insalubre após o advento da Lei 8.112/1990 e o aproveitamento para a aposentadoria de servidores com fundamento no art. 3º da Emenda Constitucional 47. Pois, não se trata da aposentadoria especial referida no artigo 40, § 4º, inciso III, da Constituição Federal, que está regulamentada pelos MIs 880-9 (além dos Mandados de Injunção 1071-4, 1442-6 e 3389) e Súmula Vinculante 33.
19. O próprio STF já decidiu que a concessão de aposentadoria especial prevista no art. 40, § 4º da Constituição Federal, não garante a contagem ponderada de tempo de serviço diferenciada ao servidor público, mas tão somente o efetivo gozo da aposentadoria especial:
'Conversão de tempo especial em comum e Súmula Vinculante 33
Saliente-se, ademais, que a Súmula Vinculante 33 apenas garantiu aos servidores públicos o direito de aposentadoria especial, mas não a conversão do tempo de serviço especial em comum. Confira-se a redação do enunciado: (...) 
De fato, o Supremo Tribunal Federal, por reiteradas vezes, em sede de mandado de injunção (em que se firmou o entendimento consubstanciado na Súmula Vinculante 33) , se pronunciou acerca da ilegitimidade da utilização dessa via processual com o fim de se obter desde logo a contagem diferenciada de tempo de serviço para servidores públicos. ARE 793.144 ED-segundos, Relator Ministro Teori Zavascki, Segunda Turma, julgamento em 30.9.2014, DJe de 13.10.2014'.
Mandado de injunção e contagem diferenciada de tempo
Com efeito, a jurisprudência dessa Corte assentou o não cabimento de mandado de injunção que visa a contagem diferenciada e posterior averbação de tempo do serviço prestado em condições especiais, uma vez que não há previsão constitucional da referida contagem.' MI 1.278 AgR, Relator Ministro Gilmar Mendes, Tribunal Pleno, julgamento em 30.4.2014, DJe de 19.5.2014.
20. Desse modo, não pode ser aplicada, para efeito de aposentadoria estatutária, na Administração Pública Federal, a contagem ficta do tempo de atividades consideradas insalubres, penosas ou perigosas, com o acréscimo previsto para as aposentadorias previdenciárias segundo legislação própria, nem a contagem ponderada, para efeito de aposentadoria ordinária, do tempo relativo a atividades que permitiriam aposentadoria especial com tempo reduzido.
21. Considerando o entendimento exposto sobre a matéria, passa-se a análise de cada ato de aposentadoria.
Análise do ato de concessão de aposentadoria de Ana Angélica Almeida Barbosa (CPF XXX.768.111-XX) 
22. Em consulta ao sistema Sisac, observou-se que a interessada possui outros dois atos de aposentadorias encaminhados a esta Corte de Contas. A distinção entre os três atos está no fundamento legal em que ocorreu a aposentadoria.
23. No presente ato, a aposentadoria teve como fundamento no art. 6º da Emenda Constitucional 41/2003. Quanto ao ato 10500103-04-2015-000199-0, o fundamento da aposentadoria é o art. 40, § 1º, inciso I c/c Emenda Constitucional 70/2012.
24. Contudo, a Corte de Contas realizou o julgamento do ato de aposentadoria da interessada (ato número de controle 10500103-04-2009-000038-0 - TC Processo 008.586/2019-5) . Na oportunidade, o Acórdão 3617/2019-TCU-Segunda Câmara, de relatoria do Ministro Aroldo Cedraz, considerou que o ato em comento poderia receber a chancela pela legalidade.
25. Entretanto determinou à Sefip que providenciasse as devidas correções de fundamento legal do ato no sistema Sisac, tendo por base as informações constantes do sistema Siape, nos termos do que foi estabelecido pelo art. 6º, § 1º, inciso II, da Resolução-TCU 206, de 2007.
26. A Unidade Técnica providenciou a alteração determinada pela Corte de Contas (peça 9, do TC Processo 008.586/2019-5) e incluiu no ato de aposentadoria da interessada as informações constantes no Siape, ou seja, o fundamento legal correto (art. 40, Inciso I da Constituição Federal, c/c o art. 6A da Emenda Constitucional 41/2003 incluído pela Emenda Constitucional 70/2012) .
27. Desse modo, propõe-se, com fundamento no art. 260, § 5º., do Regimento Interno do TCU, a perda de objeto do presente ato.
Análise do ato de concessão de aposentadoria de Antônio Borges (CPF XXX.831.216-XX) 
28. Quanto ao ato inicial de aposentadoria do interessado, a entidade de origem utilizou critérios de contagem ponderada de tempo de serviço para uma aposentadoria que utilizou fundamento diverso daquele amparado pela Súmula Vinculante 33 e ordens injuncionais deferidas, além de período de contagem ponderada de tempo insalubre até o advento da Lei 8.112/1990.
29. A vigência do ato de aposentadoria do interessado ocorreu em 1/3/2012, data em que o interessado contava com 32 anos, 1 mês e 14 dias de contribuição no órgão, além de 1 meses e 9 dias de licenças que são contadas como de efetivo exercício para fins de aposentadoria.
30. A Unidade Jurisdicionada averbou ainda 8 anos, 8 meses e 8 dias meses com fundamento em Mandado de Injunção e 3 anos, 11 meses e 24 dias de tempo insalubre até o advento da Lei 8.112/1990.
31. Devido a averbação de tempo insalubre sem suporte legal e na jurisprudência, o controle interno emitiu parecer pela ilegalidade.
32. No ato em análise, entendemos que foi indevida a averbação de contagem ponderada de tempo de serviço prestado em condições insalubres com fundamento em ordens injuncionais, pois o interessado não se aposentou com fundamento no artigo 40, § 4º, inciso III, da Constituição Federal e sim com fundamento no art. 3º da Emenda Constitucional 47/2005.
33. O interessado aposentou-se em cargo da área de saúde (Técnico em Reabilitação ou Fisioterapia) e entrou no serviço público federal em 1/6/1980 para o exercício do mesmo cargo. Desta forma, infere-se que exerceu atividade insalubre desde sua admissão no cargo, como celetista, até a prolação da Lei 8.112/1990. Desse modo, a contagem de tempo de contribuição do interessado deve incluir ainda 4 anos, 2 meses e 18 dias de tempo insalubre.
34. Expurgando-se o tempo averbado com fundamento em Mandado de Injunção, o ex-servidor não conta com tempo de contribuição para a aposentadoria com o fundamento informado pela Universidade Federal de Uberlândia (art. 3º da Emenda Constitucional 47/2005) e, desta forma, o ato pode ser considerado ilegal, com a consequente negativa de registro
Análise do ato de concessão de aposentadoria de Ariovaldo José Pires (CPF XXX.191.338-XX) 
35. Quanto ao ato inicial de aposentadoria do interessado, a entidade de origem utilizou critérios de contagem ponderada de tempo de serviço para uma aposentadoria que utilizou fundamento diverso daquele amparado pela Súmula Vinculante 33 e ordens injuncionais deferidas, além de contagem de tempo ponderado insalubre até o advento da Lei 8.112/1990.
36. A vigência do ato de aposentadoria do interessado ocorreu em 30/4/2013, data em que o interessado contava com 27 anos, 2 meses e 18 dias de contribuição no órgão, além de 16 dias de licenças que são contadas como de efetivo exercício para fins de aposentadoria.
37. A Unidade Jurisdicionada averbou ainda 8 anos, 11 meses e 19 dias com fundamento em Mandado de Injunção e 1 ano, 11 meses e 15 dias de tempo insalubre até o advento da Lei 8.112/1990.
38. Devido a averbação de tempo insalubre sem suporte legal e na jurisprudência, o controle interno emitiu parecer pela ilegalidade.
39. No ato em análise, entendemos que foi indevida a averbação de contagem ponderada de tempo de serviço prestado em condições insalubres com fundamento em ordens injuncionais, pois o interessado não se aposentou com fundamento no artigo 40, § 4º, inciso III, da Constituição Federal e sim com fundamento no art. 3º da Emenda Constitucional 47/2005.
40. O interessado aposentou-se em cargo da área de saúde (Médico) e entrou no serviço público federal em 1/2/1986 para o exercício do mesmo cargo. Infere-se que exerceu atividade insalubre desde sua admissão no cargo, como celetista, até a publicação da Lei 8.112/1990. Desse modo, a averbação de tempo insalubre até o advento da Lei 8.112/1990 realizado pela Universidade é escorreita (1 ano, 11 meses e 15 dias) .
41. Entretanto, expurgando-se o tempo averbado com fundamento em Mandado de Injunção, e realizando a contagem do tempo ponderado que o interessada realizou, como celetista, em atividades insalubres o ex-servidor não conta com tempo de contribuição para a aposentadoria com o fundamento em que o ato foi emitido (art. 3º da Emenda Constitucional 47/2005) e, desta forma, pode ser considerado ilegal, com a consequente negativa de registro.
Análise do ato de concessão de aposentadoria de Clauton Guerra (CPF XXX.191.338-XX) 
42. Quanto ao ato inicial de aposentadoria do interessada, a entidade de origem utilizou critérios de contagem ponderada de tempo de serviço para uma aposentadoria que utilizou fundamento diverso daquele amparado pela Súmula Vinculante 33 e ordens injuncionais deferidas, além de contagem de tempo ponderado insalubre até o advento da Lei 8.112/1990.
43. A vigência do ato de aposentadoria do interessado ocorreu em 30/4/2013, data em que o interessado contava com 32 anos, 4 meses e 23 dias de contribuição no órgão, além de 16 dias de licenças que são contadas como de efetivo exercício para fins de aposentadoria. O interessado ainda averbou 2 anos, 9 meses e 21 dias de tempo de contribuição em empresa privada.
44. A Unidade Jurisdicionada averbou ainda 8 anos, 11 meses e 8 dias com fundamento em Mandado de Injunção e 4 anos e 17 dias de tempo insalubre até o advento da Lei 8.112/1990.
45. Devido a averbação de tempo insalubre sem suporte legal e na jurisprudência, o controle interno emitiu parecer pela ilegalidade.
46. No ato em análise, entendemos que foi indevida a averbação de contagem ponderada de tempo de serviço prestado em condições insalubres com fundamento em ordens injuncionais, pois o interessado não se aposentou com fundamento no artigo 40, § 4º, inciso III, da Constituição Federal e sim com fundamento no art. 3º da Emenda Constitucional 47/2005.
47. O interessado aposentou-se em cargo da área de saúde (Médico) e entrou no serviço público federal, como celetista, em 1/11/1980 para o exercício do mesmo cargo. Exerceu atividade insalubre desde sua admissão no cargo até a publicação da Lei 8.112/1990. Desse modo, a averbação de tempo insalubre até o advento da Lei 8.112/1990 realizado pela Universidade é escorreita (4 anos e 17 dias) .
48. Expurgando-se o tempo averbado com fundamento em Mandado de Injunção, o ex-servidor conta com tempo de contribuição para a aposentadoria com o fundamento em que o ato foi emitido (art. 3º da Emenda Constitucional 47/2005) e, desta forma, pode receber a chancela de legalidade pela Corte de Contas.
Análise do ato de concessão de aposentadoria de Cláudia Lúcia Carneiro Matos (CPF XXX.035.316-XX) 
49. Submetido às críticas automáticas, o sistema Sisac apontou que a interessada possui concessão de aposentadoria julgada ilegal pela Corte de Contas.
50. O presente ato foi encaminhado para análise em cumprimento à deliberação da Corte de Contas emanada do Acórdão 9158/2011-TCU-Segunda Câmara, da relatoria do Ministro José Jorge (peça 18, do TC 012.891/2011-8) . Naquela oportunidade o TCU considerou ilegal o ato de concessão de aposentadoria da interessada, em razão do pagamento de parcelas incorporadas de quintos (5/5 de FC-3) , com base na sistemática da Portaria MEC 474/1987, concedidas judicialmente, com persistentes modificações na base de cálculo ao longo do tempo, mediante inclusão de vantagens posteriormente concedidas, em desacordo com a jurisprudência do TCU.
51. No âmbito da deliberação, foram feitas as seguintes determinações: 
'9.2. com fundamento nos arts. 71, inciso IX, da Constituição Federal e 262 do Regimento Interno desta Corte, determinar à Universidade Federal de Uberlândia que: 
9.2.1. corrija, no prazo de quinze dias, o valor atual da parcela atualmente percebida pela interessada aplicando o entendimento do Acórdão nº 4447/2011, convertendo, na sequência, a parcela em VPNI, a ser atualizada exclusivamente pelos reajustes gerais concedidos aos servidores públicos;
9.2.2. dê ciência do inteiro teor da presente deliberação à interessada, alertando-a de que o efeito suspensivo proveniente de eventual interposição de recursos não a exime da devolução dos valores indevidamente percebidos após a notificação, em caso de não provimento desses recursos; 
9.2.3. encaminhe ao Tribunal, no prazo de trinta dias, por cópia, comprovantes da data em que a interessada tomou conhecimento da decisão desta Corte; e
9.2.4. emita novo ato livre da irregularidade apontada e o submeta à apreciação do Tribunal no prazo de trinta dias, a contar da ciência da deliberação que declarou a ilegalidade do ato original, nos termos do § 1º do art. 15 da IN/TCU nº 55/2007'. (grifo nosso) 
52. A interessada interpôs pedido de reexame contra a deliberação, o qual teve provimento negado pelo Acórdão 3900/2014-TCU-Segunda Câmara, da relatoria do Ministro Raimundo Carreiro (peça 34, do TC 012.891/2011-8) .
53. Considerando o regime jurídico do pessoal docente das IFES, em sua maioria celetista até o advento da Lei 8.112/1990, a concessão da incorporação de função teve como marco inicial a vigência da Lei 8.911/94, ou seja, 12/7/1994. Nessa época, a remuneração do professor titular nas condições descritas pela Portaria 474/1987 era composta do vencimento básico mais a Gratificação de Atividade Executiva - GAE, no percentual de 160%, instituída pela Lei Delegada 13/1992, e majorada pela Lei 8.676/1993, conforme a tabela abaixo:
	=Função
	%
	Remuneração*
	Valor do Acréscimo
	Total da VPNI em Jan/1995
	Reajustes Gerais (**) 
	Valor Total da VPNI Integral

	FC-1
	80
	3.169,37
	2.535,49
	5.704,86
	1,04535
	5.963,58

	FC-2
	65
	3.169,37
	2.060,09
	5.229,46
	1,04535
	5.466,61

	FC-3
	55
	3.169,37
	1.743,15
	4.912,52
	1,04535
	5.135,30

	FC-4
	40
	3.169,37
	1.267,74
	4.437,11
	1,04535
	4.638,34

	FC-5
	30
	3.169,37
	950,81
	4.120,18
	1,04535
	4.307,03

	FC-6
	20
	3.169,37
	633,87
	3.803,24
	1,04535
	3.975,72

 (*) Professor Titular com dedicação exclusiva e doutorado em janeiro/1995 (Vencimento + GAE) .
 (**) Leis 10.331/2001 e 10.697/2003.
54. Em consulta ao Siape, verifica-se o ajuste da parcela impugnada para R$ 5.135,30, portanto de acordo com a jurisprudência desta Corte, a partir da folha de pagamento de outubro de 2014. Verifica-se ainda o ressarcimento ao erário do montante indevidamente recebido durante a tramitação do recurso, desde a folha de pagamento de dezembro de 2014 (peça 41, do TC Processo 012.891-2011-8) .
55. Considerando o cumprimento integral da deliberação emanada pela Corte de Contas, não se constatou qualquer irregularidade que obste a chancela pela legalidade no ato de aposentadoria da interessada.
CONCLUSÃO
56. A abrangência e a profundidade das verificações levadas a efeito fundamentam convicção de que:
a) no ato de Ana Angélica Almeida Barbosa, deve ser considerada a perda de objeto;
b) o ato de Antônio Borges deve ser considerado ilegal, tendo seu registro negado;
c) o ato de Ariovaldo José Pires deve ser considerado ilegal, tendo seu registro negado;
d) o ato de Clauton Guerra deve ser considerado legal, com o consequente registro pela Corte de Contas;
e) o ato de Cláudia Lúcia Carneiro Matos deve ser considerado legal, com o registro pela Corte de Contas;
57. Deve-se dispensar a devolução dos valores indevidamente recebidos de boa-fé pelos interessados, nos termos do Enunciado 106 da Súmula de Jurisprudência deste Tribunal.
58. Por fim, vale destacar que os atos em análise foram disponibilizados ao TCU há menos de cinco anos. Portanto, segundo o entendimento estabelecido no Acórdão 587/2011-TCU-Plenário, não é necessária a instauração do contraditório.
PROPOSTA DE ENCAMINHAMENTO
59. Ante o exposto, com fundamento nos arts. 71, inciso III, da Constituição Federal, 1o, inciso V, e 39, incisos I e II, da Lei 8.443/1992 e 260, § 1º e 5º, do Regimento Interno do Tribunal de Contas da União, bem como art. 7º, § 4º da IN 78/2018, propõe-se:
a) considerar prejudicado, por perda de objeto, o exame do ato de Ana Angelica Almeida Barbosa (CPF: XXX.768.111-XX) ;
b) considerar LEGAL e conceder o registro do ato de Cláudia Lúcia Carneiro Matos (CPF: XXX.035.316-XX) e Clauton Guerra (CPF: XXX.928.546-XX) .	
c) considerar ILEGAL e recusar o registro do ato de Antônio Borges (CPF: XXX.831.216-XX) e Ariovaldo José Pires (CPF: XXX.191.338-XX) .
d) determinar à Universidade Federal de Uberlândia que:
d.1) abstenha de realizar pagamentos para os atos ora apreciado pela ilegalidade, no prazo 15 (quinze) dias, contados a partir da ciência desta deliberação, sujeitando-se a autoridade administrativa omissa à responsabilidade solidária, nos termos do art. 262, caput, do Regimento Interno do TCU;
d.2) informe aos interessados: 
d.2.1)   o teor do Acórdão que vier a ser prolatado, encaminhando ao TCU, no prazo de trinta dias, comprovante da data de ciência pelo respectivo interessado, nos termos do art. 4º, § 3º, da Resolução - TCU 170/2004;
d.2.2) caso manifestem interesse, podem se manter aposentados com base em outro fundamento legal e desde que cumpram os requisitos legais exigidos; ou poderão retornar à atividade para completar o requisito temporal para nova aposentadoria ¿ a qual, obrigatoriamente, deverá fundamentar-se nas regras vigentes no momento da nova concessão;"
3.	Enfim, por intermédio do Exmo. Sr. Procurador Rodrigo Medeiros de Lima, o MPTCU divergiu da aludida proposta da unidade técnica, tendo consignado, para tanto, o seu parecer à Peça 11 nos seguintes termos:
" (...) Trata-se de processo consolidado com 5 atos de aposentadorias concedidas pela Universidade Federal de Uberlândia.
2. Após análise dos atos a Secretaria de Fiscalização de Pessoal (sefip) propôs considerar prejudicado, por perda de objeto, o ato de Ana Angélica Almeida Barbosa (peça 3) , ilegais os atos de Antônio Borges (peça 4) e Ariovaldo José Pires (peça 5) , e legais os atos de Clauton Guerra (peça 6) e Cláudia Lúcia Carneiro Matos (peça 7) (peças 9-10) .
3. Assim, em face do que restou apurado nos autos, este representante do Ministério Público de Contas da União, anui à proposta da Unidade Técnica, exceto em relação ao ato de Cláudia Lúcia Carneiro Matos (peça 7) .
4. Referido ato trata de alteração da aposentadoria da interessada, no cargo de professor titular. A alteração foi editada para integralizar os proventos da inativa com a averbação de tempo ponderado, informado como 'Tempo Especial/UFU', no campo 'Discriminação dos tempos de serviço e averbações' do ato, no total de 3 anos e 9 dias (peça 7, p. 3) .
5. O Controle Interno emitiu parecer pela ilegalidade com a seguinte justificativa:
'A ilegalidade é decorrente de averbação indevida de tempo de serviço prestado sob condições especiais, convertido em tempo comum, para efeitos de aposentadoria, a servidor amparado por mandado de injunção, sendo 10 meses e 09 dias.
Além disso, foi convertido tempo de serviço especial em tempo comum, prestado pelo servidor submetido à Consolidação das Leis do Trabalho (CLT) , anteriormente à vigência do Regime Jurídico Único (RJU) , 02 anos, 01 mês e 09 dias, sem atender a todas as exigências estabelecidas na Orientação Normativa SEGEP/MPOG nº 15/2013.'
6. Sobre o assunto, a jurisprudência do Supremo Tribunal Federal (STF) é pacífica quanto à impossibilidade de contagem ponderada do tempo de atividade de magistério a partir de 1º de julho de 1981, data da promulgação da Emenda Constitucional 18/1981, que criou a aposentadoria especial de professor, como se vê na ementa a seguir (grifos inseridos) :
'Recurso extraordinário com agravo. Repercussão geral da questão constitucional reconhecida. Reafirmação de jurisprudência. 2. Direito Previdenciário. Magistério. Conversão do tempo de serviço especial em comum. 3. Impossibilidade da conversão após a EC 18/81. Recurso extraordinário provido. (ARE 703.550 AgR/PR, Rel. Min. Gilmar Mendes, Plenário, DJE 21/10/2014) .'
7. A jurisprudência do TCU também segue esse mesmo entendimento a exemplo do Acórdão 2908/2018-TCU-Plenário, que restou assim sumariado (grifos inseridos) :
'PESSOAL. APOSENTADORIA. ALUNO-APRENDIZ. CONTAGEM MAJORADA DE TEMPO DE MAGISTÉRIO. POSSIBILIDADE, ATÉ 30/6/1981. LEGALIDADE DE ALGUNS DOS ATOS. ILEGALIDADE DE OUTROS. ENUNCIADO 106. DETERMINAÇÃO PARA FORMAÇÃO DE PROCESSO APARTADO E REALIZAÇÃO DA OITIVA DE DOIS DOS INTERESSADOS.'
8. Considerando a jurisprudência acima citada e a data de admissão da inativa no cargo de professor em 1/11/1975, poderiam ser computados a título de tempo especial 414 dias, ou 1 ano, 1 mês e 19 dias para fins de aposentadoria. No entanto, consoante acima informado, foram computados a esse título 3 anos e 9 dias. Assim, excluído esse tempo e computado apenas o tempo majorado no período de 1/11/1975 até 30/06/1981, restam 29 anos, 2 meses e 21 dias, insuficientes para a integralização dos proventos da interessada.
9. Em face do exposto, este representante do Ministério Público de Contas da União opina pela ilegalidade e negativa de registro do ato de alteração da aposentadoria de Cláudia Lúcia Carneiro Matos (peça 7) .
10. Por fim, registre-se que os atos em análise foram enviados a este Tribunal entre setembro e outubro de 2015, portanto, há menos de 5 anos. Desse modo, não se aplica a eles o recente entendimento firmado pelo STF nos autos do Recurso Extraordinário - RE 636.553/RS, com repercussão geral reconhecida, acerca do prazo de 5 anos para que os Tribunais de Contas apreciem os atos sujeitos a registro."
É o Relatório.

não há.

Procurador Rodrigo Medeiros de Lima.

APOSENTADORIA. INDEVIDA CONTAGEM DO TEMPO DE ATIVIDADE INSALUBRE APÓS O ADVENTO DA LEI N.º 8112, DE 1990. ILEGALIDADE E NEGATIVA DE REGISTRO PARA DOIS ATOS. IDADE INSUFICIENTE PARA A CONCESSÃO DA APOSENTADORIA PELA EC N.º 47, DE 2005. INDEVIDA CONTAGEM DO TEMPO DE MAGISTÉRIO APÓS O ADVENTO DA EC N.º 81, DE 1981. LONGO DECURSO DE PRAZO ENTRE O INÍCIO DA VIGÊNCIA DO ATO E A SUA ATUAL APRECIAÇÃO PELO TCU. IDADE AVANÇADA DA INTERESSADA. SEGURANÇA JURÍDICA. EXEPCIONAL LEGALIDADE COM O RESPECTIVO REGISTRO. LEGALIDADE PARA O OUTRO ATO COM O RESPECTIVO REGISTRO. PREJUÍZO À APRECIAÇÃO DE MÉRITO PARA O DIVERSO ATO DE APOSENTADORIA, POR PERDA DE OBJETO. DETERMINAÇÕES.

APOSENTADORIA (APOS)

Secretaria de Fiscalização de Pessoal (Sefip).

Trata-se de aposentadorias deferidas pela Fundação Universidade Federal de Uberlândia sob as seguintes condições:
	Peça
	Beneficiário
	Número do Ato
	Data de Nascimento
	Tipo de Ato e de Aposentadoria
	Vigência
	Enviado ao TCU

	3
	Ana Angélica Almeida Barbosa
	10500103-04-2012-000124-0
	28/9/1953
	alteração por aposentadoria voluntária 
	31/12/2008
	26/11/2015

	4
	Antônio Borges
	10500103-04-2012-000173-8
	13/10/1960
	inicial por aposentadoria voluntária 
	31/8/2012
	8/9/2015

	5
	Ariovaldo José Pires
	10500103-04-2013-000071-8
	18/4/1955
	inicial por aposentadoria voluntária
	30/4/2013
	1º/9/2015

	6
	Clauton Guerra
	10500103-04-2013-000051-3
	8/3/1948
	inicial por aposentadoria voluntária
	1º/4/2013
	4/9/2015

	7
	Cláudia Lúcia Carneiro Matos
	10500103-04-2011-000365-7
	24/10/1940
	alteração por aposentadoria voluntária
	20/2/1995
	20/10/2015

2.	De toda sorte, após a análise final do feito, a Sefip pugnou pela legalidade dos atos em favor de Clauton Guerra e Cláudia Lúcia, sem prejuízo da ilegalidade dos atos em prol de Antônio Borges e Ariovaldo José ante a insuficiência do tempo de contribuição para a aposentadoria após a exclusão da contagem ponderada do referido tempo em condições insalubres, além de assinalar a perda de objeto do ato em favor de Ana Angélica em face das correções promovidas no fundamento legal do ato de alteração da sua aposentadoria.
3.	O MPTCU, por seu turno, manifestou a sua parcial concordância com a aludida proposta da unidade técnica, pugnando, todavia, pela ilegalidade do ato em favor de Cláudia Lúcia diante da insuficiência do tempo de contribuição para a aposentadoria após a exclusão da contagem ponderada do tempo de atividade em magistério a partir de 1º de julho de 1981, ante a promulgação da EC n.º 18, de 1981, em sintonia com a jurisprudência do TCU, a exemplo do Acórdão 2908/2018-TCU-Plenário, e da jurisprudência do Supremo Tribunal Federal, a exemplo do ARE 703.550 AgR-PR sob a relatoria do Ministro Gilmar Mendes - DJE 21/10/2014.
4.	O TCU pode incorporar o parecer da Sefip, com as modificações propostas pelo MPTCU, a estas razões de decidir, sem prejuízo, todavia, de assinalar, excepcionalmente, a legalidade do ato de alteração em favor de Cláudia Lúcia Carneiro Matos.
5.	Bem se sabe que, em sintonia com o Acórdão 2008/2006-TCU-Plenário, o servidor público que, como celetista, exerceu no serviço público a atividade insalubre, penosa ou perigosa durante o período anterior à vigência da Lei n.º 8.112, de 1990, teria direito à contagem especial do tempo de serviço (contribuição) para o efeito de aposentadoria; mas, para a aludida contagem durante o período posterior ao advento da Lei n.º 8.112, de 1990, seria necessária a regulamentação do art. 40, § 4º, da Constituição de 1988 no sentido de definir os critérios e requisitos para a respectiva aposentadoria.
6.	Ocorre, todavia, que, por meio de mandado de injunção, os presentes atos de aposentadoria teriam resultado na percepção da integralidade dos proventos durante o período de 12/12/1990 a 30/8/2012 em prol de Antônio Borges e durante o período de 12/12/1990 a 29/4/2013 em prol de Ariovaldo Borges, além do período de 12/12/90 a 31/3/2013 em prol de Clauton Guerra, estando essa percepção em desacordo, todavia, com a referida jurisprudência do TCU ante a indevida contagem do referido tempo em período posterior ao advento da Lei n.º 8.112, de 1990, a despeito da suposta fundamentação para essa averbação na suscitada decisão em mandado de injunção, até porque não subsistiria a previsão constitucional para a referida contagem ponderada de tempo diferenciada em prol do servidor público, mas tão somente para o efetivo gozo da subjacente aposentadoria especial.
7.	A partir, contudo, da exclusão do suscitado período de insalubridade, o tempo de contribuição de Antônio Borges deixaria de ser suficiente para compensar a falta da idade mínima de 60 anos exigida pelo art. 3º, III, da EC n.º 47, de 2005, ao passo que Ariovaldo José passaria a não contar com o tempo de contribuição superior a 35 anos para a manutenção da integralidade nos proventos, restando impossibilitada, ainda, a manutenção das aludidas aposentadorias com proventos proporcionais diante da não implementação dos requisitos de idade e de tempo de contribuição pelos dois interessados.
8.	Por esse prisma, estaria adequada a proposta da Sefip no sentido de anotar a ilegalidade do ato em favor de Antônio Borges e de Ariovaldo José, sem prejuízo de anotar a legalidade do ato em favor de Clauton Guerra, por restar comprovado, aí, o respectivo tempo de contribuição superior a 35 anos após a exclusão do respectivo período de insalubridade apurado posteriormente ao advento da Lei n.º 8.112, de 1990.
9.	Por outro ângulo, contudo, Cláudia Lúcia também deixaria de contar com os 30 (trinta) anos de contribuição necessários para a integralização dos proventos de aposentadoria ante a exclusão da contagem ponderada do tempo de atividade em magistério a partir de 1º de julho de 1981, passando a contar apenas com o tempo de 29 anos, 2 meses e 21 dias pelo exercício do cargo de professor no período compreendido entre 1º/11/1975 e 30/6/1981, e, assim, lhe faltaria o período de aproximadamente 9 (nove) meses como tempo de magistério.
10.	Bem se sabe que, com a promulgação da outrora EC n.º 18, de 1981, a aposentadoria do professor teria deixado de ser tratada como aposentadoria especial e passado a ser tratada como distinta espécie de benefício por tempo de contribuição, com o reduzido requisito etário, em sintonia com a jurisprudência do TCU, a exemplo do Acórdão 2471/2016-TCU-Primeira Câmara, e do Acórdão 2908/2018-TCU-Plenário, não subsistindo o tempo especial averbado pela aludida interessada em 3 anos e 9 dias no Sistema de Apreciação e Registro de Atos de Admissão e Concessões - Sisac (Peça 7, fl. 3) , até porque o exercício do magistério até a promulgação da outrora EC n.º 18, de 1981, proporcionaria a aplicação do fator sob o patamar de "1,2", nos termos do art. 70 do Regulamento da Previdência Social aprovado pelo Decreto n.º 3.048, de 1999, e, assim, resultaria no cômputo do tempo especial de apenas 414 dias (1 ano, 1 mês e 19 dias) como período para a aposentadoria.
11.	Ocorre, todavia, que, diante da flagrante exiguidade do tempo faltante em aproximadamente 9 (nove) meses e do longo transcurso de aproximadamente 21 (vinte e um anos) anos desde a concessão da aludida aposentadoria, para além da evidente impossibilidade de retorno da interessada para a complementação do tempo de contribuição faltante em função da sua avançada idade aos 79 anos, o TCU pode assinalar a excepcional legalidade do presente ato de aposentadoria, apesar da exígua insuficiência desse tempo de contribuição faltante, em consonância aí com o princípio da segurança jurídica e com a jurisprudência do TCU, a exemplo dos Acórdãos 9.541/2018, 5.449/2017, 3.361/2015, 1.802/2013, da 2ª Câmara.
12.	Ao avaliar, enfim, o ato de aposentadoria em prol de Ana Angélica, a Sefip observou que, ante a correção do fundamento da referida aposentadoria no Sisac após a determinação prolatada pelo Acórdão 3617/2019-TCU-Segunda Câmara no sentido da legalidade, com o respectivo registro (Peça 9 do TC Processo 008.586/2019-5) , restaria prejudicada a apreciação de mérito sobre o presente ato de aposentadoria, por perda de objeto, nos termos do art. 260, § 5º, do RITCU.
13.	Diante, contudo, da entrada das aludidas aposentadorias no TCU há menos de 5 anos, não seria necessária a prévia oitiva dos aludidos interessados, estando esse entendimento em plena consonância com a jurisprudência do STF (v.g.: MS-25.116 e MS-25.403) e com a exceção prevista na Súmula Vinculante nº 3 do STF, além de estar em sintonia com a jurisprudência do TCU (v.g.: Acórdão 587/2011-TCU-Plenário, entre outros) .
14.	O TCU deve assinalar a ilegalidade, portanto, dos atos de aposentadorias em favor de Ariovaldo José Pires e Antônio Borges, para lhes negar os respectivos registros, sem prejuízo de considerar prejudicada a apreciação de mérito do ato de aposentadoria em prol de Ana Angélica Almeida Barbosa, podendo ser anotada a legalidade dos demais atos em favor de Clauton Guerra e Cláudia Lúcia Carneiro Matos para lhes conceder o respectivo registro.
Ante o exposto, agradecendo ao Procurador do MPTCU Rodrigo Medeiros de Lima pela superveniente sugestão para o aperfeiçoamento da presente deliberação do TCU, pugno pela prolação do Acórdão ora submetido a este Colegiado.
TCU, Sala das Sessões, em tagDataSessao.
Ministro-Substituto ANDRÉ LUÍS DE CARVALHO 
Relator